臺灣高等法院臺中分院民事判決　九十二年度上字第三六五號
　　　上　訴　人　丙○○
　　　　　　　　　甲○○
　　　被　上訴人　乙○○
右當事人間返還不當得利等事件，上訴人對於中華民國九十二年七月二十四日臺灣彰
化地方法院九十二年度訴字第三九四號判決提起上訴，本院於九十三年四月二十一日
言詞辯論終結，判決如左：
      主      文
上訴駁回。
第二審訴訟費用由上訴人丙○○負擔百分之三十，餘由上訴人甲○○負擔。
      事實及理由
一、本件被上訴人起訴主張：伊於民國（下同）九十一年三月間接獲名為艾普森資訊
    科技有限公司所寄發之跨年感恩回饋對就送活動之刮刮樂彩券，經刮除後顯示刮
　　中參獎港幣二十五萬元，伊遂按彩券上所載，陸續撥打00－0000000、
　　00－0000000、00000000000000、000000000
　　00000等電話，與「向小姐」、「王主任」、「呂經理」等人聯絡，並依渠
　　等指示將中獎證明傳真至00－0000000號電話做確認工作，其間並曾以
　　0000000000號電話向另名中獎人「林先生」求證後，即信以為真，先
　　後以法律訴訟費用、臨時入會費、預付獎金紅利、職員復職金、律師完稅手續費
　　、自清證明書等名目，匯出款項共計新台幣（以下未特別載明貨幣名稱，即為新
　　台幣）八百四十五萬元至各指定帳戶，隨後陸續接獲自高雄市○○區○○路一○
　　六號、電話00－0000000寄出之臨時會員證、契約書，及「陳金泉」自
　　彰化縣和美鎮○○路○段二五一號、電話0000000000號寄出之總面額
　　共計新台幣（下同）二千五百萬元之支票四張。嗣伊於同年三月十五日將該四張
　　支票持往臺灣銀行埔里分行代收，並同時再匯出四百萬元時，幸經該行人員提醒
　　告知，發現支票有問題，始知受騙，乃隨即報警處理，經緊急清查附表所示各帳
　　戶之結果，僅本件上訴人甲○○帳戶中之二百萬元（即九十一年三月十五日當天
　　由被上訴人再匯入者）未遭領走，伊前述遭詐騙之款項中，其中有兩筆共計二百
　　八十萬元係分別匯入本件上訴人丙○○及上訴人甲○○開設於第一商業銀行彰化
　　分行之帳戶內，因伊係遭詐騙始將該等款項匯入上訴人二人之帳戶內，伊與上訴
　　人二人之間殊無任何債權債務之關係存在，上訴人等顯屬無法律上之原因而受利
　　益，致伊受有此二筆金額款項之損害，爰依民法第一百七十九條及第一百八十二
　　條第二項之規定，求為判命上訴人應連帶共同給付被上訴人新台幣（下同）二百
　　八十萬元，及其中八十萬元自民國（下同）九十一年三月十二日起，二百萬元自
　　九十一年三月十六日起，均至清償日止，按年息百分之五計算的利息之判決。原
　　判決判命上訴人甲○○、丙○○應各給付被上訴人新台幣貳佰萬元、捌拾萬元，
　　及自民國九十二年五月九日起，均至清償日止，按週年利率百分之五計算的利息
　　，並駁回被上訴人其餘之訴，上訴人就其敗訴部分提起上訴。被上訴人答辯聲明
　　為：上訴駁回。
二、上訴人則以：上訴人等之受領系爭款項，非無法律上之原因，係因大陸地區人民
    尤乃發於九十一年初向上訴人甲○○借用人民幣七十萬元後，剛好另一位大陸地
    區人民杜進國委請尤乃發代收其友「亞華」在台灣的貨款，二人乃約定等貨款匯
    到尤乃發指定的帳戶時，再由尤乃發以等值的人民幣支付給杜進國，尤乃發於是
    指定上訴人等的帳戶，而由「亞華」在同年三月十一日、十五日通知台灣債務人
    依序將八十萬元及二百萬元匯到該帳戶內，尤乃發隨即將等值的人民幣交給杜進
    國，並與上訴人甲○○議定以該匯款清償上述借款，故上訴人等是基於尤乃發清
    償的法律關係，而受領匯款，與「無法律上之原因而受利益」不同，自非不當得
　　利等語置辯。原審為前述之判決，上訴人上訴聲明為：(一)原判決不利於上訴人部
　　分廢棄；(二)被上訴人在第一審之訴及假執行之聲請均駁回。
三、被上訴人主張伊於九十一年三月間接獲名為艾普森資訊科技有限公司所寄發的跨
    年感恩回饋「對就送」活動之刮刮樂彩券，經刮除後顯示刮中參獎，可得港幣二
    十五萬元，乃按彩券所載，陸續撥打電話，與「向小姐」、「王主任」、「呂經
　　理」等人聯絡，並依各該人的指示，將中獎證明傳真到00－0000000號
　　電話，做確認工作，且以0000000000號電話向另名中獎人「林先生」
　　求證後，信以為真，即先後以法律訴訟費用、臨時入會費、預付獎金紅利、職員
　　復職金、律師完稅手續費、自清證明書等名目，匯出款項合計新台幣（以下未特
　　別載明貨幣名稱，即為新台幣）八百四十五萬元到「向小姐」等人所指示的帳戶
　　內，其中二筆款項，即八十萬元、二百萬元乃在同年月十一日、十五日各匯入上
　　訴人丙○○、甲○○設於第一商業銀行彰化分行的帳戶內，迄同年月十五日被上
　　訴人到台灣銀行埔里分行要再匯出四百萬元時，經該行人員提醒，始知受騙，隨
    即報警處理，上述甲○○帳戶內的二百萬元經檢察官函令予以凍結止付等情，已
    經提出刮刮樂彩券「對就送」活動說明影本、匯款執據、存款存根聯、匯出匯款
    回條聯、支票影本、受理刑事案件報案三聯單、剪報影本、埔里分局函、檢察署
    函等件為證，且為上訴人等所不爭執，應認被上訴人此部分主張為真正。
四、被上訴人又主張其與上訴人二人間無任何債權債務關係存在，故上訴人等對於上
    述被上訴人匯入帳戶內的款項，即為無法律上原因而受利益，致被上訴人受有損
    害，屬於不當得利等語，上訴人等則辯稱因大陸地區人民尤乃發於九十一年初向
    上訴人甲○○借用人民幣七十萬元後，剛好另一位大陸地區人民杜進國委請尤乃
    發代收其友「亞華」在台灣的貨款，二人乃約定等貨款匯到尤乃發指定的帳戶時
    ，再由尤乃發以等值的人民幣支付給杜進國，尤乃發於是指定上訴人等的帳戶，
    而由「亞華」在同年三月十一日、十五日通知台灣債務人依序將八十萬元及二百
    萬元匯到該帳戶內，尤乃發隨即將等值的人民幣交給杜進國，並與上訴人甲○○
    議定以該匯款清償上述借款，故上訴人等乃基於尤乃發之清償而受領匯款，與「
    無法律上之原因而受利益」不同，自非不當得利，且被上訴人為貪圖獎金，才遭
    艾普森資訊科技有限公司詐欺集團成員向小姐、王主任、呂經理及「亞華」等人
    設局詐騙，上訴人等是善意第三人，被上訴人被詐欺所為的意思表示，即使撤銷
    ，也不能對抗上訴人等二人，況被上訴人以上訴人等詐欺為由，提出告訴後，經
    台灣彰化地方法院檢察署檢察官以九十一年度偵續字第七三號、七四號不起訴處
    分確定在案云云。經查：
    (一)兩造間並無債權債務關係，此為兩造所不爭執。
    (二)上訴人等辯稱彼等乃基於尤乃發之清償而受領上開匯款等情，固提出中華人民
      共和國福建省廈門市鷺江公證處公證書及所附尤乃發所為聲明書、借條、證詞
      及傳真函等件為證（見原審卷五四至六七頁），但上開文書雖經財團法人海峽
      交流基金會驗證，形式上固可為真正。然當事人提出之私文書，必先證其真正
      ，始有形式上之證據力，更須其內容與待證事實有關，且屬可信者，始有實質
      上之證據力，業經最高法院以二二年上字第二五三六號著有判例；查上述證詞
      ，乃大陸地區人民尤乃發在本院外以書狀所為陳述，未得被上訴人同意，且未
      經合法具結，不合民事訴訟法第三百零五條第三項、第六項規定，自不得採為
      證據。況本件被上訴人係在發現被詐騙後，隨即於九十一年三月十五日下午三
      時向警方報案，此有受理刑事案件報案三聯單可憑，而依上述九十一年度偵續
      字第七三號偵查卷所附上訴人甲○○出入境紀錄，上訴人甲○○在九十一年三
      月四日即自中正機場出境，迄同年四月四日入境，可見九十一年三月十五日上
      訴人甲○○不在台灣，尤乃發又是大陸地區人民，尤乃發竟預知匯入上訴人甲
      ○○帳戶內的款項發生糾紛，而在九十一年三月十五日當日書寫「證詞」，證
      明其向上訴人甲○○借款，及為還款而指定將款項匯入上訴人甲○○帳戶的經
      過，實有悖常理，要難採信。
    (三)退而言之，縱尤乃發確與杜進國約定由「亞華」通知其在台灣的債務人匯款到
      上訴人等的帳戶，然九十一年三月十一日、十五日入上訴人丙○○、甲○○帳
      戶內之八十萬元、二百萬元，乃被上訴人所匯，此非但為上訴人等所自認，且
      有存款存根聯、匯出匯款回條聯附卷足據，則在無其他證據佐參下，實難單憑
      尤乃發上述文書，遽認為被上訴人即為「亞華」在台灣的債務人，被上訴人將
      款項匯入上訴人等的帳戶，乃依「亞華」的指示而為。故上訴人等辯稱彼等係
      由於尤乃發之清償，而受領匯款云云，尚不足採信。
    (四)上訴人等雖另辯稱被上訴人是為貪圖獎金，才遭艾普森資訊科技有限公司詐欺
      集團成員向小姐、王主任、呂經理及「亞華」等人設局詐騙，而依其指示匯款
      ，彼等間有一契約，在該契約未經撤銷前，上訴人等是善意第三人，即使被上
      訴人撤銷其被詐欺所為的意思表示，也不能對抗上訴人等二人云云。但民法第
      九十二條第二項所稱的「第三人」，是指與表意人直接為法律行為以外，就該
      行為的效力，新取得法律上利害關係之人。如上所述，上訴人等既不能證明被
      上訴人上開匯款，乃依「亞華」的指示而為。而上訴人又否認與艾普森資訊科
      技有限公司間有任何牽連，亦即與該公司間無任何債權債務關係。則上述上訴
      人等帳戶內的八十萬元、二百萬元，自非上訴人等因與「亞華」、杜進國、尤
      乃發間或艾普森資訊科技有限公司間的債權關係而取得，至為明顯，故上訴人
      等即非民法第九十二條第二項所稱的「第三人」。
    (五)基上，上訴人等與被上訴人間、或與艾普森資訊科技有限公司間既皆無債權債
      務關係，則上訴人等對於被上訴人匯入其帳戶內的八十萬元、二百萬元，即為
      無法律上原因而受利益，致被上訴人受損害，而屬於不當得利無誤。上訴人等
      辯稱非不當得利等語，不足採取。至於上訴人等涉嫌詐欺的犯行，雖經台灣彰
      化地方法院檢察署檢察官以九十一年度偵續字第七三號、七四號不起訴處分確
      定，且該不起訴處分書並在理由內敘明上述二筆匯款是尤乃發償還上訴人甲○
      ○之借款等語。但檢察官所以對上訴人等為不起訴處分，其乃在於無積極證據
      證明上訴人二人有詐欺犯行，而非在於匯款是否為尤乃發償還上訴人甲○○之
      借款。況事實及法律關係如何，法院得依職權本於全辯論意旨而認定，自不受
      該不起訴處分書的拘束。
    (六)上訴人再抗辯被上訴人匯入上訴人丙○○帳戶內的八十萬元，遭第三人冒領，
　　　其所得利益不存在云云，惟為被上訴人所否認，查被上訴人於九十一年三月十
　　　一日匯入上訴人丙○○帳戶八十萬元，連同該帳戶內原有之二百零七萬三千九
　　　百一十四元，共有二百八十七萬三千九百一十四元，同日即領出二百十四萬三
　　　千零九十元，餘七十三萬八百二十四元，繼於當日存入三十九萬元、十萬元及
　　　二萬元，上訴人丙○○當日帳戶內尚有一百七十四萬八百二十四元（見台灣彰
　　　化地方法院檢察署九十一年度偵續字第七三號第一商業銀行彰化分行函），何
　　　況其亦不能證明確係遭第三人冒領提領，是上訴人丙○○不能證明已不存在，
　　　仍應認為該八十萬元尚屬存在。
五、按無法律上之原因而受利益，致他人受損害者，應返還其利益。雖有法律上之原
　　因，而其後已不存在者，亦同。民法第一百七十九條定有明文；上訴人既不能證
　　明被上訴人所匯入帳戶內的款項，有何正當之法律原因；從而，被上訴人依不當
　　得利的法律關係，請求上訴人甲○○、丙○○各給付二百萬元、八十萬元，及自
　　起訴狀繕本送達翌日即九十二年五月九日起，均至清償日止，按週年利率百分之
　　五計算的利息，即有理由，應予准許。原審所為上訴人敗訴之判決，核無不合，
　　上訴論旨指摘原判決不當，聲明求為廢棄改判，非有理由，應予駁回。
六、本件事證已臻明確，兩造其餘攻擊防禦方法，核與判決之結果不生影響，無庸再
    逐一予以論究，併此敘明。
據上論結：本件上訴為無理由，依民事訴訟法第四百四十九條第一項、第七十八條、
第八十五條第一項後段，判決如主文。
中　　　華　　　民　　　國　　九十三　　年　　　五　　　月　　　五　　　日
~B1民事第一庭審判長法　官　林陳松
~B2　　　　　　　　法　官　李寶堂
~B3　　　　　　　　法　官　鄭金龍
右為正本係照原本作成。
如對本判決上訴，須於收受判決送達後二十日內向本院提出上訴書狀，其未表明上訴
理由者，應於提出上訴後二十日內向本院提出上訴理由書(須按他造人數附具繕本)。
上訴時應提出委任律師為訴訟代理人之委任狀。具有民事訴訟法第四百六十六條之一
第一項但書或第二項之情形為訴訟代理人者，另應附具律師及格證書及釋明委任人與
受任人有該條項所定關係之釋明文書影本。
~B　　　　　　　　書記官　林桂鳳
中　　　華　　　民　　　國　　九十三　　年　　　五　　　月　　　六　　　日
                                                                        Ｂ
